【裁判字號】    98,上易,377
【裁判日期】    980226
【裁判案由】    侵占
【裁判全文】
臺灣高等法院刑事判決                 98年度上易字第377號
    上  訴  人
    即  自訴人  丙○○
    自訴代理人  廖克明律師
    被      告  乙○○
                甲○○
上列上訴人因自訴被告等侵占案件，不服臺灣臺北地方法院97年
度自字第100號，中華民國98年1月17日第一審判決，提起上訴，
本院判決如下
    主  文
上訴駁回。
    理  由
一、按不服地方法院之第一審判決而上訴者，應向管轄第二審之
    高等法院為之。上訴書狀應敘述具體理由。上訴書狀未敘述
    上訴理由者，應於上訴期間屆滿後20日內補提理由書於原審
    法院，逾期未補提者，原審法院應定期間先命補正。第二審
    法院認為上訴書狀未敘述理由或上訴有第 362條前段之情形
    者，應以判決駁回之，但其情形可以補正而未經原審法院命
    其補正者，審判長應定期間先命補正。刑事訴訟法第 361條
    、第 367條，分別定有明文。所謂不服第一審判決之具體理
    由，必係依據卷內既有訴訟資料或提出新事證，指摘或表明
    第一審判決有何採證認事、用法或量刑等足以影響判決本旨
    之不當或違法，而構成應予撤銷之具體事由，始克當之（例
    如：依憑證據法則具體指出所採證據何以不具證據能力，或
    依憑卷證資料，明確指出所為證據證明力之判斷如何違背經
    驗、論理法則）；倘僅泛言原判決認定事實錯誤、違背法令
    、量刑失之過重或輕縱，而未依上揭意旨指出具體事由，或
    形式上雖已指出具體事由，然該事由縱使屬實，亦不足以認
    為原判決有何不當或違法者（例如：對不具有調查必要性之
    證據，法院未依聲請調查亦未說明理由，或援用證據不當，
    但除去該證據仍應為同一事實之認定），皆難謂係具體理由
    ，俾與第二審上訴制度旨在請求第二審法院撤銷、變更第一
    審不當或違法之判決，以實現個案救濟之立法目的相契合，
    並節制濫行上訴（最高法院97年度臺上字第 892號判決參照
    ）。是以上訴人之上訴書狀或補提之上訴理由書，雖有敘述
    上訴理由，惟並未具體敘述第一審判決有上述違法、不當情
    形，即與未敘述具體理由無異，其所為上訴，即不符合上訴
    之法定要件。
二、本件上訴人不服原判決，於民國 (下同)98 年2月2日提起第
    二審上訴，上訴理由略以：(一)上訴人於95年8月8日雖知悉系
    爭土地持分為蘇李查某之遺產，被告等 2人共同「持有」出
    售系爭土地持分之價款 (遺產之替代物)。然渠等2人既主張
    係因「借名登記」而「持有」遺產，尚難謂渠等 2人有「易
    持有為所有」之侵占犯行，則渠等 2人斯時並非侵占罪之犯
    人，上訴人自無從知悉「犯人」及其「犯行」，其告（自）
    訴期間自無從起算。(二)單純持有遺產之外觀，與將遺產易持
    有為所有之外觀相同，無從臆測被告等 2人是否將遺產易持
    有為所有。上訴人乃以存證信函向被告等 2人催告將遺產按
    比例分配予上訴人，惟被告等 2人竟向法院陳述所持有之遺
    產為蘇李查某之贈與，上訴人方確知被告等 2人將遺產易持
    有為所有之事實，故告訴期間於此時始行起算。因此，上訴
    人提起本件自訴之時間，未逾法定之6個月告 (自)訴期間。
三、本件原審經審理結果，認為：
  (一)按於直系血親、配偶或同財共居親屬之間，或其他五親等內
    血親或三親等內姻親之間，犯侵占罪者，須告訴乃論，刑法
    第338條準用同法第324條定有明文。次按告訴或請求乃論之
    罪，已不得為告訴或請求者，不得再行自訴；不得提起自訴
    而提起者，應諭知不受理之判決，刑事訴訟法第 322條、第
    334條分別定有明文。
  (二)查上訴人為被告乙○○之弟，被告甲○○係被告乙○○之妻
    ，業據上訴人供述在卷（原審98年1月15日準備程序筆錄）
    ，是上訴人對其兄嫂提起侵占罪嫌之自訴，為告訴乃論，應
    於知悉被告二人涉嫌犯罪後 6個月內為之。上訴人於原審準
    備程序時供稱：「我原先不知道我爸爸蘇李查某借用甲○○
    的名字登記土地，是因為甲○○在95年度重訴第 466號民事
    案件第一審時作證陳述我才知道上開情形。」等語（原審97
    年 9月19日準備程序筆錄），而被告甲○○於原審法院95年
    度重訴字第466號民事案件95年8月 8日言詞辯論期日時，以
    證人身分證稱：「（是否你名下土地及房屋、銀行定存都是
    你公公借你的名字買的或是存的？）我公公有兩個名字，是
    蘇火旺及蘇李查某，至於用哪的（應係『個』之誤）名字買
    的我不記得了，是公公用他的錢於生前購買不動產，登記在
    我及兩造名下，關於定存部分，是公公用我的名字存的。」
    等語，上訴人亦當場表示意見稱：「不動產部分，證人稱蘇
    李查某借他名義購買，沒有意見」等語，有該次言詞辯論筆
    錄在卷可稽，足認上訴人於95年8月8日已知蘇李查某以甲○
    ○名義登記上開土地之二分之一所有權。(三)上開土地於94年
    11月28日售予夏宗莉，價款約在95年初交付土地價款一情，
    業據上訴人供述明確（原審97年 9月19日準備程序筆錄），
    則上訴人事後，即95年8月8日知悉上開土地實際上為蘇李查
    某所有後，始終未提出告訴或自訴，直至97年8月7日始向原
    審法院提起自訴，有上訴人刑事自訴狀上所蓋原審法院收文
    章在卷可憑，是距上訴人知悉時犯人時起，已逾 6個月告訴
    期間。自訴代理人稱上訴人之前僅懷疑被告有不法所有意圖
    ，到97年12月24日正式發存證信函予被告，請求被告於10日
    內返還應屬於上訴人之土地價款，但被告不予回應，所以自
    98年1月3日時，認為被告有不法所有之意圖，並未超過自訴
    期間等語，並無可採。揆諸上開說明，上訴人提起自訴之時
    間，已逾法定 6個月之告訴期間，不得再提起自訴，爰不經
    言詞辯論，逕為不受理之判決。
四、經查，本件上訴人係於95年8月8日知悉犯人，業經原審詳述
    證據及理由，原審以其提起自訴之時已逾 6個月之告訴期間
    ，而為自訴不受理之諭知，經核洵無違誤。上訴人上訴理由
    ，以其以存證信函催告被告等返還土地價款，被告等向法院
    陳述系爭土地係蘇李查某之贈與後，始知被告之犯行，其自
    訴未逾法定期間，係對於原審已詳為敘明理由之事實，再執
    陳詞爭執；惟卻未另外具體指摘原判決有何採證、認事、用
    法等足以影響判決本旨之不當或違法，自非屬上訴第二審之
    具體理由，揆諸上揭意旨，本件上訴顯不合法定程式，應予
    駁回，並不經言詞辯論為之。
五、據上論斷，應依刑事訴訟法第367條前段、第372條，判決如
    主文。
中    華    民    國    98    年    2     月    26    日
                  刑事第十四庭審判長法  官  陳志洋
                                    法  官  謝靜慧
                                    法  官  梁耀鑌
以上正本證明與原本無異。
不得上訴。
                                    書記官  莊淑茹
中    華    民    國    98    年    3     月    2     日


司法院資訊處製作；財團法人民間司法改革基金會備份。
